【裁判字號】    94,上,1017
【裁判日期】    950905
【裁判案由】    返還股金
【裁判全文】
臺灣高等法院民事判決                  94年度上字第1017號
上  訴  人  己○○
            乙○○
            丁○○
            丙○○
            戊○○
共      同
訴訟代理人  黃旭田律師
複 代理 人  邱琇偵律師
            蔡順雄律師
            簡嘉宏律師
被 上訴 人  甲○○
訴訟代理人  蔡文玲律師
當事人間請求返還股金事件，上訴人對於中華民國94年11月 3日
臺灣臺北地方法院94年度訴字第1392號第一審判決提起上訴，並
減縮關於利息部分之請求，本院於95年 8月22日言詞辯論終結，
判決如下：
    主      文
上訴駁回(減縮部分除外)。
第二審訴訟費用除減縮部分外，由上訴人乙○○、丁○○、丙○
○、己○○負擔百分之六十，餘由上訴人戊○○負擔。
    事實及理由
壹、程序方面：
    按訴之變更或追加，非經他造同意，不得為之；但擴張或減
    縮應受判決事項之聲明者，不在此限，民事訴訟法第446 條
    第1項、第255條第1項第3款定有明文。查上訴人於原審起訴
    及提起上訴時，原係請求：(一)被上訴人應給付上訴人乙○○
    、丁○○、丙○○、己○○180萬元及自民國79年2月10日起
    至清償日止，按年息百分之五計算之利息。(二)被上訴人應給
    付上訴人戊○○107萬5000元及自79年6月16日起至清償日止
    ，按年息百分之五計算之利息；嗣於本院審理時，將其上訴
    聲明關於利息部分之請求均減縮自支付命令送達之翌日起算
    ，核係減縮應受判決事項之聲明，揆之前開法文規定，即無
    不合，應予准許。
貳、實體方面：
一、上訴人起訴主張：
  (一)被上訴人遊說上訴人乙○○、丁○○、丙○○、己○○ (下
    稱上訴人乙○○等4人)於79年2月7日交付華南商業銀行大安
    分行所簽發、票號 BA0000000、付款人為台灣銀行總行營業
    部、面額新台幣（下同）180萬元之支票1紙予被上訴人，用
    以投資訴外人新交通捷運股份有限公司（下稱新交通公司）
    ，被上訴人並於同日出具承諾書保證新交通公司如期營運，
    否則將負責退還上開股款，嗣新交通公司於79年 1月25日開
    立認股憑證，但未如期營運。
  (二)被上訴人對另上訴人戊○○表示訴外人億忠建設開發股份有
    限公司（下稱億忠公司）在泰國首都曼谷買好土地，欲興建
    大樓，且該地點在泰國皇宮附近，環境很好，每坪15萬泰銖
    ，已買進 1億7000萬泰銖，目前市價漲到每坪35萬泰銖，增
    值快速云云，而誘使上訴人戊○○簽發付款人為台北市銀行
    和平分行、發票日分別為79年 5月26日、30日、面額依序為
    103 萬3000元、4萬2000元之支票各1紙予被上訴人，用以投
    資億忠公司，被上訴人亦於79年 5月26日出具承諾書保證億
    忠公司如期營運，否則將負責退還上開股款，嗣億忠公司未
    如期營運。
  (三)上訴人自81、82年間起屢次向被上訴人催討上開股款未果，
    爰依承諾書之法律關係提起本件訴訟，求為命：被上訴人
    應給付上訴人乙○○等4人180萬元及自79年 2月10日起至清
    償日止，按年息百分之五計算之利息。被上訴人應給付上
    訴人戊○○107萬5000元及自79年6月16日起至清償日止，按
    年息百分之五計算之利息。上訴人願供擔保，請准宣告假
    執行之判決。
二、被上訴人則以：上訴人投資新交通、億忠公司，應自負盈虧
    風險，被上訴人不可能承諾退還股款，故否認承諾書為真正
    。又承諾書上被上訴人之印文雖為真正，然實係上訴人戊○
    ○盜蓋。因被上訴人自76年 7月起奉調至翡翠水庫管理局至
    84年10月 1日退休，其間被上訴人以子周益弘、女周秀娟名
    義買賣股票，不方便辦理手續，乃將印章及存摺 3本交給上
    訴人戊○○保管，此有上訴人戊○○於存摺上記載「000 －
    000－000000 甲○○」、「周益弘」、「周秀娟」、「一銀
    S120695  時代証集20695」，及被上訴人於83年1月6日向台
    北銀行提款時，該取款條為上訴人戊○○所填寫、用印即明
    ；而被上訴人於79年間視力健全，未戴眼鏡，亦無因視力問
    題而須委託上訴人戊○○填寫取款條之必要。再者，新交通
    公司於79年6月6日設立，並正常運作，嗣因中正機場聯外捷
    運之BOT案失敗，始無法繼續經營，乃於90年5月16日撤銷登
    記；至於億忠公司亦於74年8月12日設立，86年9月11日撤銷
    登記，均有營運事實，上訴人自不得依據承諾書請求退還股
    款等語置辯。
三、原審為上訴人敗訴之判決，上訴人不服，提起上訴，並減縮
    關於利息部分之請求，上訴人上訴聲明為：(一)原判決關於駁
    回上訴人後開第二、三項之訴部分及該部分假執行之聲請均
    廢棄。(二)被上訴人應給付上訴人乙○○等4人180萬元與給付
    上訴人戊○○107萬5000元，及均自原法院支付命令送達翌
    日起至清償日止，按年息百分之五計算之利息。(三)請准供擔
    保宣告假執行。被上訴人則於本院答辯聲明：(一)上訴駁回。
    (二)如受不利判決，願供擔保請准宣告免為假執行。
四、本件經依民事訴訟法第463條準用同法第270條之1第1項第3
    款規定，整理並協議簡化爭點及不爭執點後，兩造同意僅就
    言詞辯論時所陳述之事實及主張之法律關係為論斷。查上訴
    人主張上訴人乙○○等4人於79年2月 7日交付華南商業銀行
    大安分行簽發票號 BA0000000、付款人為台灣銀行總行營業
    部、面額180萬元之支票1紙予被上訴人，用以投資新交通公
    司；另上訴人戊○○則簽發付款人為台北市銀行和平分行、
    發票日分別為79年5月26日、30日、面額依序為103萬3000元
    、4萬2000元之支票各1紙予被上訴人，用以投資億忠公司等
    情，有上開支票影本 3紙附卷可稽（見原審卷第13頁、第14
    頁、第16頁），堪信上訴人此部分主張之事實為真正。惟上
    訴人主張被上訴人於79年2月7日及同年 5月26日出具承諾書
    (下稱系爭承諾書)分別保證新交通公司及億忠公司如期營運
    ，否則將負責退還上訴人上開股款之情，則為被上訴人所否
    認，並以前開情詞置辯，是本件應予審究之爭點厥為：系爭
    承諾書是否為真正？茲析述如下：
  (一)上訴人主張：被上訴人已自認系爭承諾書上被上訴人名義之
    印文與其留存於台北銀行之印文相符，僅辯稱非其本人或其
    委任之第三人所蓋用而已，則依舉證責任分配原則，被上訴
    人應就其主張上開印章遭盜用之事實負舉證責任等語。被上
    訴人則辯稱：系爭承諾書上被上訴人之印文雖為真正，然實
    係上訴人戊○○盜蓋，上訴人自不能依據系爭承諾書而對被
    上訴人主張權利。又上訴人既自認系爭承諾書係其打好字請
    求被上訴人蓋章，則上訴人應先證明系爭承諾書上之印文係
    被上訴人所蓋用，始能推定系爭承諾書為真正；茲上訴人既
    未能證明被上訴人有於系爭承諾書用印之事實，舉證責任自
    不能轉換予被上訴人負擔等語。經查：
  1.按私文書應由舉證人證其真正；但他造於其真正無爭執者，
    不在此限，民事訴訟法第 357條定有明文。次按「當事人主
    張有利於己之事實，就其事實有舉證責任，又私人之印章，
    由自己使用為常態，被人盜用為變態，主張變態事實之當事
    人，自應就此印章被盜用之事實負舉證之責任。被上訴人於
    事實審已自承系爭借據連帶保證人所蓋用之印文為其印鑑，
    係屬真正，則被上訴人自應就其抗辯係遭他人盜蓋一節，負
    舉證責任。」 (最高法院86年度台上字第 717號裁判要旨參
    照 )。查本件上訴人主張被上訴人出具系爭承諾書，承諾於
    新交通公司及億忠公司未能如期營運時，願退還上訴人各自
    繳付之股款等情，並提出系爭承諾書為證（見原審卷第12頁
    、第15頁）；惟被上訴人否認系爭承諾書之真正，則依民事
    訴訟法第 357條規定，原應由提出系爭承諾書之上訴人負證
    明該承諾書為真正之責任。然被上訴人於原審具狀自承系爭
    承諾書上表示其名義之印文與其留存在台北銀行之印鑑印文
    相符 (見原審卷第48頁 )，即已自認系爭承諾書上蓋用之印
    文為真正，則依上開最高法院裁判見解，被上訴人自應就其
    抗辯係遭上訴人戊○○盜蓋印章之情負舉證責任。
  2.被上訴人雖舉最高法院28年上字第10號判例意旨，抗辯上訴
    人應先證明系爭承諾書上之印文係被上訴人所蓋用，始能推
    定系爭承諾書為真正，而不能將盜蓋印章之舉證責任轉換由
    被上訴人負擔云云。惟按最高法院28年上字第10號判例：「
    民事訴訟法第358條關於私文書經本人或其代理人簽名、畫
    押、蓋章或按指印者，推定為真正之規定，須其簽名、畫押
    、蓋章或按指印係本人或其代理人為之，在當事人間已無爭
    執或經舉證人證明者，始得適用。」之內容，係指當事人間
    對於文書上之簽名、畫押、蓋章或按指印係由本人或其代理
    人為之一節已無爭執者，即得推定文書為真正；反之，倘當
    事人對於文書上蓋用印文之真正並不爭執，惟否認係其所為
    者，尚不能遽以該印文為真正而推定文書為真正，仍須進一
    步佐以印文係本人所蓋用之事實，始能據以推定該文書為真
    正。因此，上開判例僅在闡示關於民事訴訟法第 358條之適
    用，仍無解於被上訴人就其主張印章被盜用之變態事實應負
    舉證責任之認定。是被上訴人於其自認系爭承諾書上蓋用之
    印文為真正之情形下，仍抗辯應由上訴人先證明該印文係由
    被上訴人蓋用云云，委無可取。
  (二)被上訴人主張伊自76年 7月起奉調至翡翠水庫管理局至84年
    10月 1日退休，期間伊以子周益弘、女周秀娟名義買賣股票
    ，曾將伊留存於台北銀行之印鑑章 (即系爭承諾書所蓋用之
    印章，下稱系爭印章) 及伊與周益弘、周秀娟之存摺各一本
    委由上訴人戊○○保管並代辦股票買賣手續，上訴人戊○○
    遂於上開存摺上分別記載「000－000－000000甲○○」、「
    周益弘」、「周秀娟」等字樣，並於周秀娟之印章上書寫「
    一銀S120695時代証集20695」之字樣；且伊於83年1月6日向
    台北銀行提款之取款條係由上訴人戊○○填寫、用印，上訴
    人應於上開期間因持有伊所有系爭印章而自行用印於系爭承
    諾書等語，並提出存摺、台北銀行存款取款條、周秀娟印章
    側面影本為證（見原審卷第50頁至54頁、第82頁）。惟上訴
    人否認有保管存摺、印章及將系爭印章蓋用於系爭承諾書等
    情，經查：
  1.上訴人對於被上訴人主張上開存摺上記載「000－000－0000
    00甲○○」、「周益弘」、「周秀娟」等字樣，及周秀娟之
    印章上書寫「一銀S120695時代証集20695」等內容，均係上
    訴人戊○○所為一節，並不爭執。上訴人雖辯稱：兩造係鄰
    居，當時均住居在台北市○○路上，因台北銀行在上訴人住
    處附近，而被上訴人當時在新店翡翠水庫管理局上班，每天
    一大早要從住處趕去上班，無法至銀行辦事，上訴人戊○○
    始依被上訴人之指示至銀行處理股款轉帳事宜；被上訴人每
    次欲取款時，即在上班前先到上訴人戊○○住處，諉稱視力
    不好，而口頭指示上訴人戊○○代為填寫取款憑條，由被上
    訴人當面蓋章後，再連同存摺交由上訴人戊○○持往銀行辦
    理，待被上訴人下班後，上訴人戊○○即將存摺返還被上訴
    人，從未保管系爭印章。至於周秀娟印章上之字跡，亦因被
    上訴人當時表示眼睛不方便，需戴眼鏡，上訴人戊○○始應
    被上訴人之要求，代其填寫「一銀S120695時代証集20695」
    等字，以作為與其他印章之區別，不得逕認上訴人戊○○有
    保管系爭印章等語。惟依被上訴人提出83年 9月5、6日之健
    康檢查報告顯示，被上訴人當時兩眼視力均為 1.0，此有台
    北市立仁愛醫院健康檢查報告影本 1件在卷可參（見原審卷
    第132頁至133頁），可證被上訴人先前於76年至83年間委託
    上訴人戊○○辦理股票買賣及銀行取款事宜時之視力良好。
    倘非被上訴人將其本人及其子、女之存摺、印章交由上訴人
    戊○○全權辦理股票買賣及取款事宜，實無由上訴人戊○○
    代為填載取款條，並在存摺及周秀娟印章上書寫文字以資區
    別之必要。故上訴人主張被上訴人因視力不良，始委由伊填
    寫取款憑條及書寫印章上之文字，並未將存摺、印章將給伊
    保管云云，核與事實不符，不足採信。被上訴人主張曾因委
    託上訴人戊○○代辦股票買賣手續，而將其本人與其子、女
    之存摺，及包含系爭印章在內之印章交由上訴人戊○○保管
    之情，洵非無據。
  2.又查，系爭承諾書全文及「立承諾書人」之被上訴人姓名皆
    以打字為之，僅於其下蓋有被上訴人之印文，惟被上訴人始
    終否認系爭承諾書所蓋用之印文係其本人所為。經原審按取
    被上訴人指紋，欲連同上訴人提出之系爭承諾書原本送請鑑
    定其上是否留有被上訴人指紋，俾明是否被上訴人親自用印
    時，上訴人戊○○隨即當庭自承：「我當初拿承諾書給被告
    (指被上訴人)蓋章，他沒有碰承諾書，不可能留下指紋，所
    以沒有鑑定必要。」 (見原審卷第111頁)，顯已自認系爭承
    諾書上並無被上訴人指紋之事實。而系爭承諾書上分別記載
    退還之股款各為107萬5000元及180萬元，並非小額；倘若被
    上訴人同意出具系爭承諾書而親自用印，理當對於上訴人戊
    ○○繕打而要求其用印之內容字句斟酌再三，致觸摸到系爭
    承諾書，衡情上訴人豈會如此確信其上不會留存被上訴人指
    紋？可見被上訴人主張系爭承諾書係上訴人戊○○打好字後
    ，自行蓋用其保管之系爭印章，並非被上訴人親自用印等情
    ，洵非虛妄。
  3.上訴人雖主張系爭承諾書係上訴人戊○○將兩造約定內容繕
    打出來，而要求被上訴人蓋章，被上訴人則因可由上訴人投
    資之股款抽佣獲利，為取信於上訴人，隨即於系爭承諾書蓋
    章，當然無庸觸摸系爭承諾書云云。惟被上訴人否認有何抽
    佣獲利之情事，辯稱：伊當時只是經手上訴人用以投資之支
    票，而將支票交給新交通公司及億忠公司，由該公司自行提
    示，並未取得佣金，亦無慫恿上訴人投資之必要等語。經查
    ：
    (1)上訴人主張被上訴人為抽佣獲利，而有出具系爭承諾書取
      信上訴人必要之情，無非係以上訴人乙○○等 4人投資新
      交通公司之股款為 180萬元，但僅取得新交通公司核發每
      張10萬元之認股憑證12張，故認被上訴人取得股款差價60
      萬元之佣金云云。惟查：證人即新交通公司股東周婉姎證
      稱：認股憑證每股面額為10元，而以15元投資，因為當時
      得到的訊息是公司很有遠景等語 (見原審卷第101頁)；另
      證人即新交通公司股東彭素蓮亦證稱：伊投資新交通公司
      1 萬股，共15萬元等語 (見原審卷第104頁)；參以未上市
      股票之價格往往隨市場行情波動，以高於票面價值之金額
      進行交易之情形，所在多有，尚難僅以上訴人乙○○等4
      人係以高於認股憑證之票面價格取得認購新交通公司股票
      之權利，遽認其間差價即為被上訴人獲取之佣金。
    (2)再者，上訴人乙○○等4人用以投資新交通公司之面額180
      萬元支票，係以指定受款人方式，限定存入銀行業存款帳
      號94之華僑商業銀行戶，並非存入被上訴人之帳戶。另上
      訴人戊○○用以投資億忠公司之票號分別為ＬＬ0000000
      、ＬＬ0000000號，面額各為103萬3000元、 4萬2000元之
      2 紙支票，雖因逾銀行傳票保存期限，致無法由付款銀行
      ( 即台北市銀行和平分行，目前為台北富邦商業銀行和平
      分行) 查明該票款係由何人兌領；然依據該支票背面記載
      委任取款背書之帳號000000000000號而向台灣土地銀行忠
      孝分行函詢結果，該帳號之戶名為彭清權，此有該銀行95
      年 5月24日孝存字第0950000256號函文一紙附卷足稽 (見
      本院卷第152頁)。而彭清權為億忠公司之董事兼總經理，
      為有權代表公司之人，此經本院調取億忠公司登記案卷查
      明屬實，並有該公司基本資料查詢表在卷可參 (見原審卷
      第26頁 )；且上訴人戊○○以上開二紙支票與被上訴人共
      同投資億忠公司時，亦由彭清權出具憑據予被上訴人，再
      由被上訴人出具憑據予上訴人戊○○收執，此有憑據影本
      1紙在卷可按 (見原審卷第68頁)，可見上訴人之投資款項
      均未匯入被上訴人私人帳戶。
    (3)此外，上訴人就其主張被上訴人抽佣獲利之情，並未提出
      其他證據以資證明，則其此部分主張自難憑採。從而，被
      上訴人既無就上訴人投資新交通公司及億忠公司有何抽佣
      獲利之情事，衡情自無出具系爭承諾書慫恿上訴人投資之
      必要，益證系爭承諾書並非被上訴人本人親自用印。何況
      被上訴人抗辯伊於本件起訴後始看到系爭承諾書等語；而
      上訴人就其主張自81、82年間起多次持系爭承諾書向被上
      訴人催討股款之情，復未能舉證以實其說，自難憑採。倘
      若系爭承諾書為真正，而上訴人10多年來未曾本於承諾書
      向被上訴人催討股款，豈非悖於常情？可見上訴人主張系
      爭承諾書係真正云云，尚難採信。
  (三)綜上，系爭承諾書上「立承諾書人」之印文既不能證明係被
    上訴人本人所為，揆諸前揭最高法院判例意旨，即不能推定
    系爭承諾書為真正，自難認該承諾書有何拘束被上訴人之效
    力。不論新交通公司及億忠公司是否如期營運，上訴人均不
    得依據系爭承諾書而請求被上訴人退還股款。
五、綜上所述，上訴人依據系爭承諾書之法律關係，請求被上訴
    人給付上訴人乙○○等4人180萬元與給付上訴人戊○○107
    萬5000元，及均自原法院支付命令送達翌日起至清償日止，
    按年息百分之五計算之利息，均無理由，不應准許。原審就
    此為上訴人敗訴之判決，並駁回其假執行之聲請，洵無不合
    。上訴意旨指摘原判決此部分不當，求予廢棄改判，為無理
    由，應予駁回。
六、本件為判決基礎之事證已臻明確，本院經逐一審酌兩造歷審
    所提其餘攻擊、防禦方法，均與前開論斷結果無礙，爰不再
    一一論述，併此敘明。
七、據上論結，本件上訴為無理由，依民事訴訟法第449條第1項
    、第78條，第85條第1項後段，判決如主文。
中    華    民    國    95    年    9     月    5     日
                    民事第十庭
                        審判長法  官  阮富枝
                              法  官  陳財旺
                              法  官  吳麗惠
正本係照原本作成。
上訴人上訴金額合計逾新台幣150萬元時，如不服本判決，應於
收受送達後20日內向本院提出上訴書狀，其未表明上訴理由者，
應於提出上訴後20日內向本院補提理由書狀（均須按他造當事人
之人數附繕本）上訴時應提出委任律師或具有律師資格之人之委
任狀；委任有律師資格者，另應附具律師資格證書及釋明委任人
與受任人有民事訴訟法第466條之1第1項但書或第2項（詳附註）
所定關係之釋明文書影本。
中    華    民    國    95    年    9     月    5     日
                              書記官  陶美玲
附註：
民事訴訟法第466條之1（第1項、第2項）：
對於第二審判決上訴，上訴人應委任律師為訴訟代理人。但上訴
人或其他法定代理人具有律師資格者，不在此限。
上訴人之配偶、三親等內之血親、二親等內之姻親，或上訴人為
法人、中央或地方機關時，其所屬專任人員具有律師資格並經法
院認為適當者，亦得為第三審訴訟代理人。


司法院資訊處製作；財團法人民間司法改革基金會備份。
